---
title: "Cours_3_carto_geo"
output: html_document
date: '2024-11-18'
---

```{r setup, include=FALSE}
knitr::opts_chunk$set(echo = TRUE)
```

# Vacances en occitanie: la bibliothèque 'sf'


On utilise la bibliothèque 'sf', qui est une bibliothèque R pour travailler avec des données géospatiales. 'sf' signifie 'simple features' et est un format standard pour travailler avec des données géospatiales.


```{r}
library(sf)
occ_raw <- st_read(dsn = "/home/fcafiero/Documents/Cuso_R/Cours_geo/Cours_geo/data/Occitanie.gpkg", stringsAsFactors = FALSE)
# Charge la couche géographique des communes d’Occitanie en utilisant le package sf et la fonction st_read().
st_crs(occ_raw)
# Cette fonction renvoie le système de référence de coordonnées (CRS) des données géospatiales 
```


Que nous dit cette sortie ?

Geometry type: MULTIPOLYGON 

Dans le SIG, un polygone est une forme bidimensionnelle ou tridimensionnelle définie par un ensemble de coordonnées x,y ordonnées. Il s'agit d'une forme fermée qui représente une zone unique et continue. Parmi les exemples de polygones, on peut citer un pâté de maisons, un lac ou un champ.

Un multipolygone, en revanche, est une collection de plusieurs polygones. Ces polygones peuvent se chevaucher, être disjoints ou imbriqués. Un exemple de multipolygone peut être une collection de parcelles, où chaque parcelle est représentée par un polygone distinct, mais où tous les polygones forment ensemble une zone plus vaste, comme une ville ou un pays.

Les polygones et les multipolygones peuvent tous deux être utilisés pour représenter des caractéristiques du monde réel dans un SIG, mais ils sont utilisés de différentes manières en fonction du type de données représentées.

Vous utiliserez un multipolygone au lieu d'un polygone lorsque vous devrez représenter une entité composée de plusieurs zones non contiguës ou de plusieurs polygones individuels qui, ensemble, constituent une zone plus grande.

Voici quelques exemples de situations dans lesquelles vous pouvez utiliser un multipolygone :

Représentation d'un groupe d'îles composé de plusieurs îles non reliées entre elles.
Représentation d'un lac ou d'une rivière composé(e) de plusieurs sections non contiguës.
Représentation d'une ville composée de plusieurs quartiers ou districts, chacun ayant ses propres limites.
Représentation d'un pays composé de plusieurs territoires ou enclaves qui ne sont pas reliés au continent.
Représentation d'un bâtiment composé de plusieurs structures ou ailes qui ne sont pas reliées entre elles.
En général, si l'élément que vous essayez de représenter peut être décomposé en plusieurs polygones distincts qui, ensemble, constituent une zone plus grande, un multipolygone sera le choix le plus approprié.


Dimension: XY -

Données bidimensionnelles.

Bounding box: xmin: -0.3271723 ymin: 42.33292 xmax: 4.845565 ymax: 45.04557 -

La boîte englobante (bounding box) des données est  un rectangle qui "englobeé toutes les données. "xmin" et "ymin" représentent les coordonnées du coin inférieur gauche de la boîte, tandis que "xmax" et "ymax" représentent les coordonnées du coin supérieur droit.

Geodetic CRS: WGS 84 

Cela indique que les données sont dans le système de référence géodésique WGS 84 (World Geodetic System 1984). C'est un système de coordonnées standard utilisé dans le GPS et est basé sur un ellipsoïde de référence qui approxime la forme de la Terre.

Coordinate Reference System: User input: WGS 84

Confirme que le système de référence de coordonnées entré est WGS 84.

wkt: GEOGCRS["WGS 84", ...] - Cette section contient la représentation en texte bien connu (WKT) du système de référence de coordonnées. C'est une manière standard de décrire les systèmes de référence de coordonnées en texte. En voici quelques détails :

ENSEMBLE["World Geodetic System 1984 ensemble", ...]: cela donne des informations sur l'ensemble des systèmes utilisés dans WGS 84.
ELLIPSOID["WGS 84",6378137,298.257223563, LENGTHUNIT["metre",1]]: cela décrit l'ellipsoïde de référence utilisé, avec des détails tels que le rayon équatorial (6378137 mètres) et l'aplatissement inverse (298.257223563).
PRIMEM["Greenwich",0, ANGLEUNIT["degree",0.0174532925199433]]: indique que le méridien de référence est celui de Greenwich.
CS[ellipsoidal,2], AXIS["geodetic latitude (Lat)",north, ...], AXIS["geodetic longitude (Lon)",east, ...]: informations sur le système de coordonnées, indiquant qu'il est ellipsoïdal et basé sur la latitude et la longitude géodésiques.
USAGE[ SCOPE["Horizontal component of 3D system."], AREA["World."], BBOX[-90,-180,90,180]]: information sur l'utilisation de ce système de coordonnées, indiquant qu'il est utilisé dans le monde entier pour la composante horizontale d'un système 3D.
ID["EPSG",4326]: l'identifiant EPSG du système de référence de coordonnées, qui est une manière standard de référencer les systèmes de coordonnées. WGS 84 a l'identifiant EPSG 4326.


Aucune projection n'a encore été choisie. On transforme la couche des communes, en utilisant une Projection conique conforme de Lambert (Lambert 93, EPSG : 2154) avec la fonction st_transform(): 

```{r}
occ <- st_transform(x = occ_raw, crs = 2154)
```

On réalise une carte du département de l'Aude.

```{r}
unique(occ$INSEE_DEP)
#Pour connaitre la liste de tous les noms ou code de région, on peut utiliser la fonction unique()
com11 <- occ[occ$INSEE_DEP == "11", ]
#On sélectionne toutes les communes de l'Aude.
plot(st_geometry(com11))
#On dessine la carte
```

## Fusionner des entités

```{r}
regOCC <- st_union(occ)
#On fusionne les communes de la région en un seul polygone 
depOCC <- aggregate(occ[,"POPULATION"], by = list(occ$INSEE_DEP), sum)
#Créez la couche géograpique des départements de la région
# On utilise la fonction aggregate() pour regrouper les polygones et calculer les sommes des populations communales
plot(st_geometry(occ), col = "darkseagreen3", border = "white", lwd = .5)
#Cette ligne utilise la fonction plot pour créer un graphique des données géospatiales contenues dans occ. Les polygones sont colorés en vert clair (lightgreen), avec des bordures blanches, et une épaisseur de ligne de 0.5.
plot(st_geometry(depOCC), col = NA, border = "black", lwd = 1, add = TRUE)
# Cette ligne ajoute un autre calque au graphique, qui affiche les polygones dans depOCC (les départements). Les polygones n'ont pas de couleur de remplissage (col = NA), mais ont des bordures d'une couleur bleue claire (lightblue2) et une épaisseur de ligne de 1. L'argument add = TRUE signifie que cela est ajouté au graphique existant, plutôt que de créer un nouveau graphique.
plot(regOCC, col = NA, border = "lightblue3", lwd = 2, add = TRUE)
#Enfin, cette ligne ajoute un autre calque au graphique, affichant le polygone dans regOCC (la région fusionnée). Comme précédemment, il n'y a pas de couleur de remplissage, mais les bordures sont d'une couleur bleue légèrement différente (lightblue3) et ont une épaisseur de ligne de 2.
```

## Zones tampons

On cherche à dessiner une zone de 5 km autour de la commune de Carcassonne.

```{r}
# Sélectionne la commune de Carcassonne à partir du jeu de données 'com11'
carcassonne <- com11[com11$INSEE_COM == "11069", ]

# Crée une zone tampon (buffer) de 10 km autour de Carcassonne
carcassonne_zonetampon <- st_buffer(carcassonne, 10000)

# Affiche les géométries de toutes les communes avec un trait fin
plot(st_geometry(com11), lwd = .5)

# Ajoute la géométrie de Carcassonne en bleu par-dessus la carte précédente
plot(st_geometry(carcassonne), col = "blue", add = TRUE)

# Ajoute la zone tampon en contour orange, sans remplissage
plot(st_geometry(carcassonne_zonetampon), col = NA, lwd = 2, border = "orange", add = TRUE)
```

Quelles sont les communes présentes dans cette zone ?

```{r}
com11$in_buffer <- st_intersects(x = com11, carcassonne_zonetampon, sparse = FALSE)
#Calcule la zone tampon

communes_in_buffer <- com11[com11$in_buffer == TRUE, ]
# Filtre les communes qui sont à l'intérieur de la zone tampon

# Créer un tableau avec les colonnes d'intérêt
tableau <- communes_in_buffer[, c("NOM_COM", "INSEE_COM", "POPULATION")]


tableau_ordonne <- tableau[order(tableau$POPULATION, decreasing = TRUE), ]
# Ordonne le tableau par population décroissante

print(tableau_ordonne)
# Affiche le tableau 
```

Particularité des objets "sf": on récupère plein de commentaires supplémentaires, des colonnes que l'on n'a pas demandé etc. Pour éviter ça, on peut transformer en dataframe, et supprimer la colonne "geom", qui est sinon toujours affichée

```{r}
# Convertir en dataframe classique
tableau_df <- as.data.frame(tableau)

# Supprimer la colonne geom
communes_in_buffer <- st_set_geometry(communes_in_buffer, NULL)

# Créer un tableau avec les colonnes d'intérêt
tableau <- communes_in_buffer[, c("NOM_COM", "INSEE_COM", "POPULATION")]

# Convertir en dataframe classique
tableau_df <- as.data.frame(tableau)

# Ordonner le tableau par population décroissante
tableau_ordonne <- tableau_df[order(tableau_df$POPULATION, decreasing = TRUE), ]

# Afficher le tableau
print(tableau_ordonne)
```

## Au théâtre ce soir: calculer les distances

On récupère les coordonnées du Théâtre en plein air de Carcassonne sur OpenStreetMap:

https://www.openstreetmap.org/way/119906775#map=19/43.20489/2.36214

```{r}
# Charge la bibliothèque 'sf' pour manipuler des objets spatiaux
library(sf)

# Crée un point avec les coordonnées (longitude, latitude) du théâtre
theatre_pt <- st_point(c(2.3620950, 43.2048973))

# Convertit le point en une collection d'entités spatiales (simple feature collection) avec le système de coordonnées EPSG:4326 (WGS 84)
theatre_sfc <- st_sfc(theatre_pt, crs = 4326)

# Crée un objet 'sf' avec un nom ("Theatre Jean Deschamps") et la géométrie associée
theatre <- st_sf(name = "Theatre Jean Deschamps", geometry = theatre_sfc)

# Affiche l'objet 'theatre' pour visualiser ses attributs et sa géométrie
theatre
```

Puis on va tenter de calculer des distances. Vérifions d'abord que nous projetons bien tout le temps de la bonne manière.

```{r}
# Affiche le système de coordonnées (CRS) utilisé par l'objet 'theatre'
st_crs(theatre)

# Affiche le système de coordonnées (CRS) utilisé par le jeu de données 'com11'
st_crs(com11)
```

Oups, non ! Changeons ça !

```{r}
# Transforme l'objet 'theatre' pour qu'il utilise le même système de coordonnées (CRS) que 'com11'
theatre <- st_transform(theatre, st_crs(com11))
```

On calcule ensuite les centroïdes de chaque commune:

```{r}
# Calcule le centroïde (point central) de chaque géométrie dans le jeu de données 'com11'
com11_centro <- st_centroid(st_geometry(com11))

# Calcule la distance entre chaque centroïde de 'com11' et le point 'theatre'
# La distance est ajoutée en tant que nouvelle colonne 'dist_theatre' dans le data frame 'com11'
com11$dist_theatre <- st_distance(com11_centro, theatre)

# Affiche les deux premières lignes du data frame 'com11' avec la nouvelle colonne 'dist_theatre'
head(com11, 2)
```

On affiche alors une carte nous montrant les distances de chaque commune à notre théâtre:

```{r}
# Affiche une carte des communes 'com11' en colorant chaque entité par la distance au théâtre
plot(com11["dist_theatre"])
```

On peut changer l'aspect: on repositionne la légende, affiche la position du théâtre par un point rouge, et élimine l'affichage des délimitations des communes.


```{r}
# Trace une carte des communes, colorée en fonction de la distance au théâtre
plot(
  com11["dist_theatre"],                # Colorie les communes en fonction de la colonne 'dist_theatre'
  main = "Distance au théâtre Deschamps (en mètres)",  # Titre de la carte
  border = NA,                          # Supprime les bordures autour des polygones pour un affichage plus net
  graticule = TRUE,                     # Affiche un quadrillage (graticule) sur la carte
  reset = FALSE,                        # Préserve les paramètres graphiques pour permettre des ajouts (comme le point du théâtre)
  key.pos = 1,                          # Position de la légende (en haut à droite)
  key.width = 0.15,                     # Largeur de la légende
  key.length = 0.75                     # Longueur de la légende
)

# Ajoute le point du théâtre sur la carte
plot(
  st_geometry(theatre),                 # Trace la géométrie du théâtre
  pch = 20,                             # Utilise un symbole plein pour le point (code 20)
  col = "red",                          # Couleur rouge pour le point du théâtre
  add = TRUE                            # Superpose le point à la carte existante
)

```

# Importer des données OpenStreetMaps

```{r}
# Charge le package 'osmdata' pour récupérer des données d'OpenStreetMap
library(osmdata)

# Étape 1 : Définir une bounding box (zone d'intérêt)
# Utilise la fonction 'st_bbox' pour obtenir la boîte englobante de 'com11', projetée en EPSG:4326 (coordonnées WGS84)
q <- opq(bbox = st_bbox(st_transform(com11, 4326)))

# Étape 2 : Extraire les théâtres à l'intérieur de la bounding box
# Spécifie que l'on recherche des entités avec le tag 'amenity' égal à 'theatre'
theatres <- add_osm_feature(opq = q, key = 'amenity', value = "theatre")

# Convertit les résultats OSM en objets 'sf' (simple features)
theatres.sf <- osmdata_sf(theatres)

# Étape 3 : Extraire les points d'intérêt (POI) avec un tag 'amenity' non nul
# Filtre pour garder uniquement les points qui possèdent la colonne 'amenity'
theatres.sf.pts <- theatres.sf$osm_points[!is.na(theatres.sf$osm_points$amenity), ]

# Étape 4 : Transformer le système de coordonnées des points pour correspondre à celui de 'com11'
theatres <- st_transform(theatres.sf.pts, st_crs(com11))

# Étape 5 : Restreindre les théâtres à ceux qui se trouvent dans la zone géométrique de 'com11'
theatres <- st_intersection(theatres, st_geometry(com11))

```

On crée la carte de l'Aude, et on y affiche la position des théâtres:

```{r}
# Affiche les géométries des communes 'com11'
plot(
  st_geometry(com11),              # Trace les polygones des communes
  col = "darkseagreen3",           # Remplit les polygones avec la couleur 'darkseagreen3'
  border = "darkseagreen4"         # Définit la couleur des bordures en 'darkseagreen4'
)

# Superpose les points représentant les théâtres sur la carte
plot(
  st_geometry(theatres),           # Trace la géométrie des théâtres
  add = TRUE,                      # Superpose les points sans réinitialiser la carte
  pch = 20,                        # Utilise un symbole plein pour les points (code 20)
  col = "red2",                    # Définit la couleur des points en rouge
  cex = 1                          # Taille des points
)
```

On peut compter les théâtres par commune:

```{r}
inter <- st_intersects(x = com11, y = theatres)
com11$ntheatres <- sapply(inter, length)
com11$ntheatres
```

Ou inventorier les communes sans théâtre:

```{r}
com11sstheatre <- com11[com11$ntheatres==0, ]
com11sstheatre
```

On calcule les distances au théâtre le plus proche:

```{r}
#On crée un index des theatres
index <- st_nearest_feature(x = st_centroid(com11sstheatre), 
                            y = theatres)
#On calcule la distance aux centroïdes des communes sans théâtre
com11sstheatre$dtheatres <- st_distance(x = st_centroid(com11sstheatre), 
                                   y = theatres[index, ], 
                                   by_element = TRUE)
```
Quels sont les endroits du département les plus loins d'un théâtre ?


```{r}
  # Trace la carte avec les distances au théâtre
  plot(
    com11sstheatre['dtheatres'],     # Colorie les communes en fonction de la colonne 'dtheatres'
    reset = FALSE,                   # Conserve les paramètres graphiques pour ajouter d'autres éléments
    main = "Aude: distance au théâtre le plus proche (en mètres)" # Titre de la carte
  )

  # Superpose les contours des communes pour plus de visibilité
  plot(
    st_geometry(com11),              # Affiche les géométries des communes sans remplissage
    col = NA,                        # Pas de couleur de remplissage
    add = TRUE                       # Superpose sur la carte existante
  )

  # Ajoute les points représentant les théâtres sur la carte
  plot(
    st_geometry(theatres),           # Trace la géométrie des théâtres
    add = TRUE,                      # Superpose sur la carte existante
    pch = 20,                        # Utilise des points pleins pour les symboles (code 20)
    col = "red",                     # Couleur des points en rouge
    cex = 1                          # Taille des points
  )

```


```{r}
# Définir le nom du fichier PNG et les dimensions de l'image
png("distance_theatre_aude.png", width = 1200, height = 800, res = 150)

# Tracer la carte avec les distances au théâtre
plot(
  com11sstheatre['dtheatres'],     # Colorie les communes en fonction de la colonne 'dtheatres'
  reset = FALSE,                   # Conserve les paramètres graphiques pour ajouter d'autres éléments
  main = "Aude: distance au théâtre le plus proche (en mètres)" # Titre de la carte
)

# Superposer les contours des communes pour plus de visibilité
plot(
  st_geometry(com11),              # Affiche les géométries des communes sans remplissage
  col = NA,                        # Pas de couleur de remplissage
  add = TRUE                       # Superpose sur la carte existante
)

# Ajouter les points représentant les théâtres sur la carte
plot(
  st_geometry(theatres),           # Trace la géométrie des théâtres
  add = TRUE,                      # Superpose sur la carte existante
  pch = 20,                        # Utilise des points pleins pour les symboles (code 20)
  col = "red",                     # Couleur des points en rouge
  cex = 1                          # Taille des points
)

# Fermer le dispositif graphique pour finaliser l'enregistrement
dev.off()
```



## L'accessibilité

```{r}
library(dichromat)
library(png)

# Lire l'image PNG
original_image <- readPNG("distance_theatre_aude.png")

# Convertir l'image en une matrice de couleurs RGB au format attendu par dichromat
convert_to_rgb_matrix <- function(img) {
  img_rgb <- round(img[,,1:3] * 255)
  rgb_matrix <- apply(img_rgb, c(1, 2), function(x) {
    rgb(x[1], x[2], x[3], maxColorValue = 255)
  })
  return(rgb_matrix)
}

# Convertir l'image originale en format compatible
rgb_image <- convert_to_rgb_matrix(original_image)

# Appliquer les filtres daltonisme
deutan_image <- dichromat(rgb_image, type = "deutan")
protan_image <- dichromat(rgb_image, type = "protan")
tritan_image <- dichromat(rgb_image, type = "tritan")

# Fonction pour enregistrer une carte en grand format
save_large_plot <- function(image_matrix, filename, title) {
  png(filename, width = 2000, height = 1500, res = 300)
  par(mar = c(5, 5, 5, 5))
  plot(as.raster(image_matrix), main = title, cex.main = 2)
  dev.off()
}

# Enregistrer chaque carte avec un titre
save_large_plot(rgb_image, "original.png", "Original")
save_large_plot(matrix(deutan_image, nrow = nrow(rgb_image)), "deutan.png", "Deuteranopia")
save_large_plot(matrix(protan_image, nrow = nrow(rgb_image)), "protan.png", "Protanopia")
save_large_plot(matrix(tritan_image, nrow = nrow(rgb_image)), "tritan.png", "Tritanopia")
```


# Le package cartography


## Symboles proportionnels

Afficher la population en Occitanie

```{r}
# Charge les bibliothèques nécessaires
library(sf)
library(cartography)

# Affiche les contours de la région 'occ' avec un fond gris clair
plot(
  st_geometry(occ),     # Affiche les géométries de 'occ'
  col = "grey80",       # Remplit les polygones avec la couleur 'grey80'
  border = "grey"       # Utilise une bordure grise pour les polygones
)

# Ajoute des symboles proportionnels pour représenter la population
propSymbolsLayer(
  x = occ,              # Données spatiales pour la carte
  var = "POPULATION",   # Colonne indiquant la variable à représenter (ici la population)
  inches = 0.25,        # Taille des symboles proportionnels en pouces
  col = "brown4",       # Couleur des symboles
  legend.pos = "topright",  # Position de la légende (en haut à droite)
  legend.title.txt = "Population totale" # Titre de la légende
)

# Ajoute des éléments de mise en page
layoutLayer(
  title = "Distributions de la population en Occitanie", # Titre principal de la carte
  sources = "Sources: Insee and IGN, 2018",             # Sources des données
  author = paste0("cartography ", packageVersion("cartography")), # Auteur et version du package
  frame = FALSE,         # Désactive la bordure autour de la carte
  north = FALSE,         # Désactive la flèche du nord dans la mise en page
  tabtitle = TRUE        # Affiche le titre dans un onglet
)

# Ajoute une flèche du nord dans le coin supérieur gauche
north(pos = "topleft")

```

## Cartes choroplèthes

On calcule la densité de population:
```{r}
# Calcule la densité de population pour chaque entité dans 'occ'
occ$POPDENS <- 1e6 * occ$POPULATION / st_area(occ)
```

Et on fait la carte:

```{r}
# Affiche la géométrie des communes de la région Occitanie
plot(
  st_geometry(occ),  # Extrait la géométrie du data frame 'occ'
  col = NA,          # Pas de couleur de remplissage pour les polygones
  border = NA,       # Pas de bordure pour les polygones
  bg = "lightgrey"   # Fond de carte en gris clair
)

# Ajoute une couche choroplèthe pour représenter la densité de population
choroLayer(
  x = occ,                             # Données spatiales (Occitanie)
  var = "POPDENS",                     # Variable à représenter (densité de population)
  method = "geom",                     # Utilise des classes géométriques pour la classification
  nclass = 7,                          # Nombre de classes (5 classes)
  col = carto.pal(pal1 = "sand.pal", n1 = 7), # Palette de couleurs 'sand.pal'
  border = "white",                    # Bordures blanches autour des polygones
  lwd = 0.5,                           # Épaisseur des bordures
  legend.pos = "bottomright",             # Position de la légende (en bas à droite)
  legend.title.txt = "Densité de la population\n(habitants par km²)", # Titre de la légende
  add = TRUE                           # Superpose cette couche sur la carte existante
)

# Ajoute des éléments de mise en page
layoutLayer(
  title = "Distribution de la population en Occitanie", # Titre principal de la carte
  sources = "Sources: Insee and IGN, 2018",            # Sources des données
  author = paste0("cartography ", packageVersion("cartography")), # Auteur et version du package
  frame = FALSE,                   # Désactive la bordure autour de la carte
  north = FALSE,                   # Désactive la flèche du nord dans la mise en page
  tabtitle = TRUE,                 # Affiche le titre dans un onglet
  theme = "sand.pal"               # Utilise le thème 'sand.pal'
)

# Ajoute une flèche du nord dans le coin supérieur gauche
north(pos = "topleft")

```

# Symboles proportionnels

```{r}
plot(st_geometry(occ), col="#f2efe9", border="#b38e43", bg = "#aad3df", 
     lwd = 0.5)
# Plot symbols with choropleth coloration
propSymbolsTypoLayer(
  x = occ, 
  var = "POPULATION", 
  inches = 0.5,
  symbols = "square",
  border = "white",
  lwd = .5,
  legend.var.pos = "topright", 
  legend.var.title.txt = "Population",
  var2 = "STATUT",
  legend.var2.values.order = c("Préfecture de région", "Préfecture", "Sous-préfecture", 
                               "Commune simple"),
  col = carto.pal(pal1 = "multi.pal", n1 = 4),
  legend.var2.pos = "bottomright",
  legend.var2.title.txt = "Statut\nAdministratif"
) 
# layout
layoutLayer(title="Densité de population en fonction du statut administratif - Occitanie", 
            author = "cartography 2.1.3", 
            sources = "Sources: Insee and IGN, 2018", 
            scale = 5, tabtitle = TRUE, frame = FALSE)
# north arrow
north(pos = "topleft")

```

Pour un peu plus de clarté:

```{r}

plot(st_geometry(occ), col="#f2efe9", border="#b38e43", bg = "#aad3df", 
     lwd = 0.5)
# On dessine des symboles colorés
occ_filtered <- subset(occ, POPULATION >= 10000)
# On filtre après avoir dessiné la couche précédente ! Sinon les communes n'apparaissent pas.
propSymbolsTypoLayer(
  x = occ_filtered, 
  var = "POPULATION", 
  inches = 0.5,
  symbols = "square",
  border = "white",
  lwd = .5,
  legend.var.pos = "topright", 
  legend.var.title.txt = "Population",
  var2 = "STATUT",
  legend.var2.values.order = c("Préfecture de région", "Préfecture", "Sous-préfecture", 
                               "Commune simple"),
  col = carto.pal(pal1 = "multi.pal", n1 = 4),
  legend.var2.pos = "bottomright",
  legend.var2.title.txt = "Statut\nAdministratif"
) 
# layout
layoutLayer(title="Densité de population en fonction du statut administratif - Occitanie", 
            author = "cartography 2.1.3", 
            sources = "Sources: Insee and IGN, 2018", 
            scale = 5, tabtitle = TRUE, frame = FALSE)
# north arrow
north(pos = "topleft")
```

# Carte étiquetée

```{r}
plot(st_geometry(occ), col = "#e4e9de", border = "darkseagreen4", 
     bg = "lightblue1", lwd = 0.5)
labelLayer(
  x = occ_filtered, 
  txt = "NOM_COM", 
  col= "black", 
  cex = 1, 
  font = 4,
  halo = TRUE, 
  bg = "white", 
  r = 0.1, 
  overlap = TRUE, 
  show.lines = FALSE
)
# map layout
layoutLayer(
  title = "Municipalités d'Occitanie de plus de 10.000 habitants", 
  sources = "Sources: Insee and IGN, 2018",  
  author = paste0("cartography ", packageVersion("cartography")), 
  frame = FALSE,
  north = TRUE, 
  tabtitle = TRUE, 
  theme = "taupe.pal"
) 
```

On change d'échelle et on refiltre:

```{r}
occ_filtered2 <- subset(occ_filtered, POPULATION >= 25000)
plot(st_geometry(occ), col = "#e4e9de", border = "darkseagreen4", 
     bg = "lightblue1", lwd = 0.5)
labelLayer(
  x = occ_filtered2, 
  txt = "NOM_COM", 
  col= "black", 
  cex = 0.6, 
  font = 4,
  halo = TRUE, 
  bg = "white", 
  r = 0.1, 
  overlap = FALSE, 
  show.lines = FALSE
)
# map layout
layoutLayer(
  title = "Municipalités d'Occitanie de plus de 10.000 habitants", 
  sources = "Sources: Insee and IGN, 2018",  
  author = paste0("cartography ", packageVersion("cartography")), 
  frame = FALSE,
  north = TRUE, 
  tabtitle = TRUE, 
  theme = "taupe.pal"
) 
```

Attention: on a interdit aux étiquettes de se chevaucher. Ceci déforme l'idée qu'on se fait des communes:


```{r}
occ_filtered2 <- subset(occ_filtered, POPULATION >= 25000)
plot(st_geometry(occ), col = "#e4e9de", border = "darkseagreen4", 
     bg = "lightblue1", lwd = 0.5)
labelLayer(
  x = occ_filtered2, 
  txt = "NOM_COM", 
  col= "black", 
  cex = 0.6, 
  font = 4,
  halo = TRUE, 
  bg = "white", 
  r = 0.1, 
  overlap = TRUE, 
  show.lines = FALSE
)
# map layout
layoutLayer(
  title = "Municipalités d'Occitanie de plus de 10.000 habitants", 
  sources = "Sources: Insee and IGN, 2018",  
  author = paste0("cartography ", packageVersion("cartography")), 
  frame = FALSE,
  north = TRUE, 
  tabtitle = TRUE, 
  theme = "taupe.pal"
) 
```

Mais la carte serait illisible autrement...

On peut aussi essayer de rendre les labels proportionnels à la population de la ville:

```{r}
# Normaliser la population pour qu'elle soit dans une plage utile pour cex (par exemple entre 0.5 et 2).
min_size <- 0.5
max_size <- 2.0
norm_population <- (occ_filtered2$POPULATION - min(occ_filtered2$POPULATION)) / (max(occ_filtered2$POPULATION) - min(occ_filtered2$POPULATION))
scaled_population <- min_size + norm_population * (max_size - min_size)

# Utiliser scaled_population comme valeur pour cex
plot(st_geometry(occ), col = "#e4e9de", border = "darkseagreen4", 
     bg = "lightblue1", lwd = 0.5)
labelLayer(
    x = occ_filtered2,
    txt = "NOM_COM",
    col = "black",
    cex = scaled_population,
    font = 4,
    halo = TRUE,
    bg = "white",
    r = 0.1,
    overlap = FALSE,
    show.lines = FALSE
)
# map layout
layoutLayer(
  title = "Municipalités d'Occitanie de plus de 10.000 habitants", 
  sources = "Sources: Insee and IGN, 2018",  
  author = paste0("cartography ", packageVersion("cartography")), 
  frame = FALSE,
  north = TRUE, 
  tabtitle = TRUE, 
  theme = "taupe.pal"
) 
```

